【裁判字號】    97,上訴,106
【裁判日期】    970806
【裁判案由】    偽造有價證券等
【裁判全文】
臺灣高等法院花蓮分院刑事判決         97年度上訴字第106號
上  訴  人  臺灣臺東地方法院檢察署檢察官
被      告  丁○○
指定辯護人  王丕衍律師
上列上訴人因偽造有價證券等案件，不服台灣臺東地方法院96年
度訴字第74號，中華民國97年4月22日第一審判決（起訴案號：
臺灣臺東地方法院檢察署96年度偵緝字第7、8號），提起上訴，
本院判決如下：
    主  文
原判決撤銷。
丁○○犯侵占罪，處有期徒刑肆月，減為有期徒刑貳月，如易科
罰金，以銀元佰元即新臺幣玖佰元折算壹日。
    事  實
一、丁○○於民國94年10月25日起，召集民間互助會自任會首，
    採內標制，會員人數、姓名、開標地點如附表所示。95年3
    月25日，會員乙○○以投標金額新台幣（下同）5,400元得
    標後，丁○○竟意圖為自己不法所有，持其於同年月26日所
    簽發，發票人為乙○○、面額2萬元、發票日95年3月25日之
    本票至少11張後，交付予王文全、蔡景和、劉淑貞及石秀媚
    等活會會員，並向活會會員及死會會員收取會款後，將該實
    際上屬於乙○○所有之合會金至少7萬8,400元侵吞入己。
二、案經台東縣警察局台東分局報告臺灣臺東地方法院檢察署檢
    察官偵查終結起訴。
    理  由
壹、有罪部分
一、被告於94年10月25日起召集系爭合會，擔任會首，會員人數
    、姓名、起迄時間、地點均如附表所示，95年3 月25日乙○○標取當月合會金，被告即於翌日簽發乙○○為發票人，面
    額均為2萬元，發票日期均為95年3月25日之本票至少11張，
    交付活會會員，活會會員並交付至少7萬8,400元之合會金予
    被告，惟被告未將該合會金交予乙○○等事實，業據被告於
    審理中自承不諱（見原審卷第20頁），核與證人即告訴人乙○○於審理中證述情節相符（見原審卷第38至45頁），亦與
    證人石秀媚、施惠聰、林聖宗、邱淑貞及陳振峰於偵查中經
    具結所為證述之內容均互核一致（被告及辯護人均不爭執前
    開證詞之證據能力，且無特別不可信之情狀，應該前開證詞
    有證據能力，見偵卷第36至38、40至42、45至52頁筆錄記載
    ），復有系爭合會會單影本1 紙、以告訴人乙○○名義簽發
    之本票原本1 紙、影本10紙在卷可佐，堪認為真實。
二、被告否認有何不法所有意圖，辯稱：告訴人乙○○得標後，
    因伊與其他會員間有金錢糾紛，故未收取足額之合會金，且
    伊有一位與告訴人乙○○均認識之友人欠伊錢，所以伊請告
    訴人乙○○去向該名友人收錢以抵償全部合會金，告訴人乙○○當時有同意，然因該名友人後來也不見了，告訴人乙○○未能收到錢，也找不到伊，才提出本件告訴等語。證人即
    告訴人乙○○亦證述：被告一直未交付收取之合會金，伊向
    被告催討，被告表示要叫一位伊與被告共同認識之友人「布
    魯」拿錢給伊，該名友人有找過伊，說要還錢，但尚未還；
    被告當時有講要用「布魯」欠的錢來抵，伊說好啊，只要有
    錢就好了；被告與「布魯」都有找過伊，被告說如果「布魯
    」沒有還錢，被告也會還錢，在得標後3、4天，伊因為沒有
    收到錢，就打電話聯絡被告，嗣於（95年）3月底或4月初聯
    絡上被告，被告表示若沒有交付所收取之合會金，會先請「
    布魯」給錢，伊說好啊！反正有收到錢就好了，當天伊就打
    電話與「布魯」確認過，「布魯」說有錢的時候就會給伊，
    但是後來還是沒有給等語（見原審卷第42及44頁），足徵被
    告與告訴人乙○○之共同友人「布魯」確實有積欠被告金錢
    ，且被告也已經徵得告訴人之同意，以其對於「布魯」之債
    權，抵償被告向系爭合會其他會員所收取而應交付予告訴人
    乙○○之合會金等情無訛。然被告將其對「布魯」之債權轉
    讓告訴人乙○○，以抵償其應交付之合會金，係在被告持以
    告訴人乙○○名義簽發之本票向活會會員收取至少7萬8,400
    元合會金之後，且告訴人乙○○亦係活會會員持其名義之本
    票向其追討債務時，始逐一收回被告交予活會會員之本票，
    被告既已收取部分之合會金，卻未即交付得標人乙○○而據
    為私用，難謂其欠缺不法所有意圖，縱其事後陳明願以債權
    讓與方式以代合會金之給付，並徵得告訴人乙○○事後允諾
    ，自難以此解免其罪責。是本件事證已臻明確，被告侵占犯
    行洵堪認定。
三、論罪科刑
  (一)新舊法比較適用：
    被告行為後，刑法於94年2月2日修正公佈，95年7月1日施行
    。修正後刑法第2條第1項規定：「行為後法律有變更者，適
    用行為時之法律。但行為後之法律有利於行為人者，適用最
    有利於行為人之法律。」，係規範行為後法律變更所生新舊
    法律比較適用之準據法，於新法施行後，應適用修正後刑法
    第2條第1項之規定，為「從舊從輕」之比較。
    1.被告所犯刑法第335條第1項，有罰金之規定。修正後之刑
      法第33條第5 款已將罰金刑之最低額由銀元1元即新臺幣3
      元，提高為新臺幣1,000 元，比較新、舊法結果，自以被
      告行為時即修正前之刑法第33條第5 款規定較有利於被告
      。
    2.刑法第41條第1 項前段易科罰金折算標準，已由修正前之
      銀元100元、200元、300元（即新臺幣300元、600元、900
      元）折算1日修正為新臺幣1,000元、2,000元、3,000元折
      算1 日，並刪除「因身體、教育、職業、家庭之關係或其
      他正當事由，執行顯有困難」之條件，因屬科刑規範事項
      變更，其折算標準為裁判時所應諭知，自有就新舊法規定
      比較必要，經比較新舊法結果，以行為時法較為有利於被
      告，應適用行為時即修正前刑法第41條第1 項前段規定，
      諭知易科罰金之折算標準。
  (二)按依88年4 月21日增訂公布、89年5月5日施行之民法第709
    條之7之規定，會首應於每期標會後3日內代得標會員向其他
    會員收取會款，連同自己之會款於標會後之第4 日交付與得
    標會員，在未交付得標會員前，對於所代為收取之會款之喪
    失、毀損，除有可歸責於得標會員之事由外，會首應對得標
    會員負責任。是依上開新修正民法之規定，合會契約非僅存
    在於會首與會員個別間，而係全體會員彼此間均成立契約，
    且合會金係由得標會員取得，亦即合會金係得標會員之物，
    僅由會首代收而為暫時持有之狀態，如會首未交付予得標會
    員而加以挪用，即構成易持有為所有之侵占行為，應負刑法
    之侵占罪責。且侵占罪為即成犯，於持有人將持有他人之物
    變易為所有之意思時，即行成立，最高法院67年台上字第26
    62號著有判例。本件被告已持擔保之本票收取部分之合會金
    ，卻未即交付告訴人乙○○而據為私用，故核其所為，係犯
    刑法第335條第1項之侵占罪。爰審酌被告前無刑案紀綠，素
    行尚佳，及其犯罪手段暨所生危害，暨其犯罪後雖應允以債
    轉讓與方式彌補告訴人乙○○財產上之損失，惟告訴人乙○○迄未獲償，嗣又簽發本票交予告訴人乙○○擔保債務亦未
    兌付等一切情狀，量處如主文所示之刑。又被告犯罪之時間
    ，係在96年4 月24日之前，所犯符合中華民國96年罪犯減刑
    條例第2條所定之減刑條件，應依該條例第2條第1項第3款規
    定，減其宣告刑1/2，並依同條例第9條規定，諭知易科罰金
    之折算標準。
貳、不另為無罪諭知之部分
一、公訴意旨另以：
    (一)被告於94年10月25日，未得告訴人甲○○同意逕自將其列
      入系爭合會會員，94年11月25日在臺東縣臺東市○○街30
      1 號，意圖為自己不法之所有，未得告訴人甲○○同意，
      向到場之會員訛稱業經告訴人甲○○同意而以其名義投標
      ，用資偽造告訴人甲○○以4,100 元競標之標單，再出示
      該偽造之標單予到場會員而行使之，進而順利得標，足生
      損害於告訴人甲○○及全體活會會員。復基於意圖供行使
      之用之概括犯意，先為領取上開標得之合會金，於94 年
      11月25日晚上某時許，在臺東縣臺東市○○路○段377 號
      住處，偽造告訴人甲○○之簽名及指印，而以告訴人甲○○為發票人，偽造金額均為2萬元、發票日均為94年11 月
      25日之本票至少13張後，交付予乙○○、陳振峰及林聖宗
      （以林品盈、林品翊名義加入會員）等會員，致乙○○、
      陳振峰及林聖宗等會員陷於錯誤，將會款如數交付予被告
      ，因而詐得約25萬4,400元之合會金。
    (二)另會員即告訴人乙○○於95年3月25日，以投標金額5,400
      元得標，被告承前概括之犯意，未經告訴人乙○○同意，
      於95年3月26日某時許，在臺東縣臺東市○○路○段377號
      住處，偽造告訴人乙○○之簽名及指印，而以告訴人乙○○為發票人，偽造金額均為2萬元、發票日均為95年3月25
      日之本票至少11張後，交付予王文全、蔡景和、劉淑貞及
      石秀媚等活會會員，並向活會會員及死會會員收取會款後
      隱避他處，而停止系爭合會。
    因認被告涉犯刑法第201條第1項之偽造有價證券罪、第216
    條、第220條第1項、第210條之行使偽造準私文書罪及第339
    條第1項之詐欺取財罪嫌。
二、(一)行使偽造準私文書部分：
    1.按刑法第210條之偽造文書，以無製作權之人冒用他人名
      義而製作該文書為要件之一，行為人基於他人之授權委託
      ，在授權範圍內即有權代表本人製作本人名義文書，而不
      成立該條之罪（最高法院93年度臺上字第2258號判決意旨
      參照）。
    2.經查，被告係徵得告訴人甲○○之同意後，始以甲○○之
      名義，參加由被告自任會首所召集之系爭合會，嗣告訴人
      甲○○並同意被告以其名義標取合會金等情，業據被告供
      承：伊有經過甲○○之同意，起初伊問甲○○要不要跟會
      ，甲○○說繳不起會錢，伊即對甲○○表示以其名義跟會
      ，若繳不起由伊來繳，後來甲○○真的沒繳會錢，均是伊
      在繳，故甲○○之名字才會出現在會單上，伊是借用甲○○之名義參加系爭合會；標單須填寫標息及名字，在標會
      之前伊已對甲○○告知要將前述月份之會標起來，因會單
      上是甲○○之名義，故標單上要填寫甲○○之名字；通常
      會首會兼二個會腳，一個先標，另一個後標，如此才得以
      補回之前標到會所虧損之利息等語（見原審卷第18、74及
      75頁），經核與證人即告訴人甲○○於原審中具結證稱：
      被告有表示借用伊之名義參加被告所召集之合會，伊說好
      ；伊有同意被告以伊之名義參加系爭合會，但當時不知道
      是哪一會，嗣聯絡上被告後始知悉是哪一個會；當時被告
      說要起一個會，名字借其使用；印象中被告在臺東不止一
      個會，所以當初於偵查時不曉得是哪一個會，嗣被告經通
      緝到案後才說：「之前我跟你提過的這個會」，伊則對被
      告說：「你都不出現，我怎麼知道是哪一個會」，這時才
      知道究係哪一個會；被告是先問要不要跟會，伊表示沒有
      錢沒有辦法跟，被告才開口說要借用伊之名義跟會；被告
      也有說要用伊之名義標會，一般來說伊答應被告標會，就
      不會過問被告其他事等語相符（見原審卷第63至65、67及
      69至71頁）。被告既係經過告訴人甲○○之同意、授權，
      始以告訴人甲○○之名義參加系爭合會，嗣並經告訴人甲○○之同意填寫標單標取會金，依上開說明，其行為即與
      偽造準私文書或行使偽造準私文書罪之構成要件有間，自
      難認被告有何行使偽造準私文書之犯行。
  (二)詐欺取財部分：
    1.按刑法第339條第1項詐欺取財罪之成立，以意圖為自己或
      第三人不法所有，以詐術使人將本人或第三人之物交付為
      要件。所謂以詐術使人交付，必須被詐欺人因其詐術而陷
      於錯誤，若其所用方法，不能認為詐術，亦不致使人陷於
      錯誤，即不構成該罪（最高法院46年台上字第260號判例
      參照）。而所稱「意圖」，即期望之意，亦即犯罪之目的
      ，與責任要素之故意有別，屬目的犯，又詐欺案件中行為
      人是否具不法所有意圖，涉及行為人主觀意思，自應透過
      外在所顯現的客觀事實，綜合審認。再債務不履行之態樣
      繁多，有因當事人間存有抗辯事由而不履行者，有因債務
      人事後財務惡化致一時不能履行者，甚且有債務人惡意之
      不履行者，然其是否構成刑法第339條第1項之詐欺罪，非
      可一概而論，端視債務人於取得款項之初，是否有為自己
      或第三人不法所有之意圖，及其所使用之方法是否為詐術
      ，並因而使人陷於錯誤，非謂一有不履行之情形，即應論
      以詐欺罪責。
    2.經查，被告徵得告訴人甲○○同意，借用甲○○之名參加
      系爭合會，並由其負責繳納該會之會款，被告為系爭合會
      之實際會員乙節，已如前述。而衡諸一般社會經驗，除基
      於特定營利計劃而以借貸方式籌集資金外，因遭逢經濟困
      難，基於嗣後另以其他資金償還之期待而對外週轉應急，
      事所恆有，倘不能積極證明被告於以告訴人甲○○名義參
      與合會並標取合會之初，即無意清償該會會款債務之情事
      者，尚難僅憑被告於標會時資力有限乙情，遽指其係基於
      不法所有之意圖，而有施用詐術致其他會員陷於錯誤並交
      付金錢之犯行。又被告徵得告訴人甲○○同意，以其名義
      填寫標單並因而得標，乃被告基於與其他合會會員間之合
      會關係所為正當權利之行使，嗣被告據此向其他合會會員
      收取會錢，要難遽認為詐術之行使。況按諸一般社會生活
      經驗，會員於參加合會後，通常乃因需款週轉始會甘於利
      息之損失，而預先在合會終結前標取合會金，故不能因被
      告日後僅清償部分會款，即陷於經濟困窘狀況而不得已停
      會，即認其於標會之初，即有不法所有之意圖。綜上，本
      件被告標取合會金後，雖因經濟困窘致迄未能完全清償會
      款債務，在無積極事證下，依上開判例意旨，應屬債務不
      履行之民事糾葛，不能即令被告負擔詐欺取財罪責。
  (三)偽造有價證券部分：
    1.按刑法上之偽造有價證券，以無權簽發之人冒用他人名義
      簽發為要件，如果行為人基於本人之授權，或其他原因有
      權簽發者，則與無權之偽造行為不同；其授權行為之方式
      ，固不論是書面或口頭，明示或默示為之，均無不可；但
      有無經本人之授權，係以簽發當時之情形而定，如簽發當
      時未獲授權，縱本人事後不予追究，於其已成立之罪名，
      並無影響（最高法院87年度臺上字第2830號判決意旨參照
      ）。
    2.經查：
    (1)告訴人乙○○於偵、審中均證稱本件被告發起之合會，得
      標會員皆須簽發本票擔保會款債務，其亦有收到其他已得
      標會員開立之本票（見他卷第25頁、原審卷第44頁）等語
      ，可知告訴人乙○○知悉其個人於標得合會後，即須簽發
      本人名義之本票，以擔保日後應繳付之會款債務。且本件
      互助會之會員即證人施惠聰、石秀媚、邱淑貞、陳振峰、
      林聖宗等人於偵查中亦為相同之證述（見他卷第37至38、
      46至47、49、51頁），足見系爭合會得標會員簽發本票交
      予會首轉付予會員以擔保會款債務，乃為慣例，並為系爭
      合會會員所明知。告訴人乙○○固於警偵詢時陳稱並未同
      意被告以其名義開立本票，然乙○○亦自承其本人於95
      年3月25日親自參與投標並標得當月合會，即知悉本人須
      簽立本票擔保債務，據其於96年1月17日偵訊時證稱：「
      （究竟丁○○簽發你的本票？有無經過你的同意？）他有
      跟我說要用我的名義，我說你還欠我錢，別人標到會也不
      是用標的人的名義簽發本票，所以你不要用我的名字，我
      又沒欠你錢，我不知道這樣算不算經過我的同意。」（偵
      緝8號卷第8頁反面），及於原審審理時證述：「（你得標
      之後需要開立本票給其他會員嗎？）是需要，但是被告之
      前欠我錢，有幾個之前得標的人是用別人的本票給我，我
      說你欠我錢，我就叫被告開自己的本票給會員，被告說他
      會處理，被告說他很難處理，我就說別人都可以處理了，
      為何我的不能處理？」（原審卷第39頁）等語觀之，可見
      告訴人乙○○不願簽發本票，要求被告循他例辦理。然告
      訴人乙○○所指得標人以他人名義簽發本票，乃林秀玉借
      會員陳淑媛之名得標，由實際得標及取得會款之林秀玉開
      立本票，另有會員邱淑貞之債務人何美珠同意簽發本票代
      償邱淑貞會款債務之方式，藉以清償其對邱淑貞所欠債務
      等情，業據告訴人乙○○及被告供證在卷（他卷第25頁、
      原審第43頁、第76頁），故有本票發票人與得標人不符之
      情形，惟此乃得標人與借名之發票人協定結果，被告既因
      擔任系爭合會會首，對告訴人乙○○提議開立他人名義之
      本票擔保債務乙節，已表明難以辦理，告訴人乙○○應即
      開立其本人名義之本票予其他會員，則告訴人在被告要求
      其開立本票擔保時，回應以「不管怎樣，不要讓我有事就
      好，你自己去處理」等相類語詞，即有授權被告處理後續
      事宜之表示，且被告向其詢問簽發本票所需要之身分證字
      號時，告訴人乙○○雖認有所不妥，但仍將資料告知被告
      ，更足令被告信賴已獲其授權而得開立本票與其他會員，
      因而被告以告訴人乙○○名義開立本票即難謂符合偽造有
      價證券罪之犯行。
    (2)另告訴人甲○○於偵審中已證明同意被告以其名義入會，
      並不再過問合會事務，且知悉合會得標者須簽發本票交予
      會首持向會員收取會錢之慣例（見偵緝8 號卷第15頁、原
      審卷第64、69、71頁），可知告訴人甲○○知悉被告日後
      倘以其名義標得合會，將簽發其名義之本票予會員擔保會
      款債務乙情，故在告訴人甲○○同意被告借其名義入會之
      時，應即認為其已授權被告得以其名義為起會後之相關行
      為，並包括簽發其名義之本票，故被告在徵得告訴人甲○○名義入會後投標暨簽發本票之行為，應不另成立偽造有
      價證券犯罪。公訴人雖謂告訴人甲○○與被告係好友，豈
      會僅因他人追討債務而貿然對被告提出告訴？又以告訴人
      甲○○之學經歷，豈有不知濫行告訴之法律效果而甘冒刑
      罰制裁之危險，而認甲○○最初告訴之情節真實可採。然
      告訴人甲○○係因被告經濟狀況不復以往，嗣又避不出面
      處理系爭合會債務，為避免會員持被告以告訴人甲○○名
      義簽發之本票向其追索債務，急欲撇清與系爭合會之關係
      ，始為本案告訴乙情，已據其於偵審中證述綦詳（偵緝8
      號卷第15至16頁、原審卷63至66頁）。且檢察官以告訴人
      甲○○前後指訴情節不符，諭知將其改列為被告，並告知
      可能涉嫌誣告、偽證犯罪後，其仍不諱言係基於上述緣由
      而為本件告訴等語（見偵緝8 號卷第16頁），是難僅憑告
      訴人甲○○最初疑為不實指訴之情節，而論處被告偽造有
      價證券罪刑。
    3.準此，被告既係經由告訴人乙○○與甲○○之同意或授權
      後，始簽發如卷附所示之本票24紙，參諸上揭判決意旨，
      被告之行為即不該當偽造有價證券罪之構成要件，自難認
      被告偽造有價證券犯行。
三、綜上所述，公訴人指訴被告所涉侵占外之罪嫌，尚乏積極證
    據證明，本應為被告無罪之諭知，惟公訴人起訴認此部分事
    實與被告有罪部分之事實，具有連續犯、牽連犯之一罪關係
    ，爰不另為無罪之諭知。
、撤銷改判理由；
    本件檢察官依告訴人甲○○、乙○○先前所為之指訴情節，
    認被告涉犯詐欺取財、行使偽造準私文書、偽造有價證券等
    罪，雖無理由，但就原判決對被告侵占事實部分未予論罪科
    刑，指摘原判決有適用法則之違誤，為有理由，應由本院撤
    銷改判如主文所示。
據上論斷，應依刑事訴訟法第369條第1項、第364條、第299條第
1項前段、刑法第2條第1項前段、第335條第1項，罰金罰鍰提高
標準條例第1條前段，中華民國96年罪犯減刑條例第2條第1項第3
款、第7條、第9條，判決如主文。
本案經檢察官丙○○到庭執行職務。
中    華    民    國    97    年    8     月    6     日
                            刑事審判長法  官  謝志揚
                                      法  官  賴淳良
                                      法  官  劉雪惠
以上正本證明與原本無異。
本件被告不得上訴；檢察官如不服本判決，應於判決送達後10日
內，向本院提出上訴狀。其未敘述理由者。並應於提出上訴狀後
10 日內向本院補提理由狀 (均須附繕本)
                                       書記官 李德霞
中    華    民    國    97    年    8     月    6     日
附錄刑法法條
中華民國刑法第335條
（普通侵占罪）
意圖為自己或第三人不法之所有，而侵占自己持有他人之物者，
處 5 年以下有期徒刑、拘役或科或併科 1 千元以下罰金。
前項之未遂犯罰之。


司法院資訊處製作；財團法人民間司法改革基金會備份。
